臺灣高等法院民事判決　九十三年度重勞上字第三號
　　上　訴　人　甲○○
　　訴訟代理人　胡志彬律師
　　被　上訴人　臺北縣蘆洲市公所
　　法定代理人　李翁月娥
　　訴訟代理人　袁健峰律師
　　　　　　　　陽文瑜律師
右當事人間請求確認僱傭關係存在事件，上訴人對於中華民國九十二年十二月二十九
日臺灣板橋地方法院九十二年度勞訴字第二二號第一審判決提起上訴，本院於九十三
年十一月三十日言詞辯論終結，判決如左：
    主      文
原判決關於駁回上訴人後開第二、三項之訴部份及除確定部份外訴訟費之裁判均廢棄
。
確認上訴人與被上訴人僱傭契約存在。
被上訴人應自民國九十二年一月一日起上訴人復職之日止，按月於每月一日給付上訴
人新台幣肆萬貳仟零伍拾肆元。
第一、二審訴訟費用(確定部份除外)由被上訴人負擔。
本判決第三項所命給付，於上訴人供擔保新台幣陸拾萬元後得假執行，但被上訴人以
新台幣壹佰捌拾萬元為上訴人預供擔保，得免為假執行
    事      實
甲、上訴人方面：
一、聲明：
  (一)原判決廢棄。
  (二)前項廢棄部分，請求判決確認被上訴人與上訴人自民國九十二年一月一日起僱傭
    關係存在，被上訴人應自民國九十二年一月一日起至復職日止，按月於每月一日
    給付上訴人新臺幣（下同）四萬二千零五十四元。
  (三)前第二項後段之請求，上訴人願供擔保請准宣告假執行。
二、陳述：除與原判決記載相同者，茲引用之外，補稱：
  (一)被上訴人未於「自知悉其情形之日起，三十日內為之」，解僱不合法：
    (1)依勞動基準法第一條第二項及第七十一條之反面解釋，工作規則所定勞動條件
      優於勞動基準法第十一條及第十二條規定之資遣解僱事由，自為法所允許，此
      亦為勞動基準法之立法目的及體系一貫性之解釋。是被上訴人於蘆洲市公所清
      潔隊工作規則（下稱工作規則）就預告終止勞動契約之勞動條件明白列舉，為
      較有利於上訴人之規定，被上訴人自應受其拘束；而工作規則並無勞動基準法
      第十一條第五款規定之「勞工對於所擔任之工作確不能勝任」之條件，被上訴
      人自不得以之為由解僱上訴人。
    (2)又依勞動基準法第十二條之規定，雇主不得以該違反工作規則之事由作為勞動
      基準法第十一條第五款「勞工對於所擔任之工作確不能勝任」之資遣事由，否
      則雇主即違反勞動基準法第十二條之「逾三十日不得解僱」之強制規定，而屬
      違法之脫法行為，工作規則第五十四條第二項亦有明文規定。是如被上訴人主
      張上訴人有違反勞動契約或工作規則者，除應負舉證責任外，亦應於「知悉其
      情形之日起，三十日內為之」，否則即不得以該事由作為解僱或資遣之事由。
  (二)上訴人係屬蘆洲市公所清潔隊正式清潔隊員，應屬廣義公務員，則被上訴人單方
    片面認定上訴人不能勝任工作，未踐行行政程序法關於不利行政處分通知上訴人
    陳述意見或辯明事實等正當法律程序，即逕自解僱上訴人，顯不合法。
  (三)上訴人從未受有口頭告誡情事，亦從未經「被上訴人以正式公文處罰」過「申誡
    」、「記過」、「記大過」，顯明上訴人並無被上訴人所提出查核表及不適任事
    實陳述記載之情事，故被上訴人以前開不實之內容將上訴人解僱，即屬不合法。
  (四)依被上訴人提出被上證二、被上證三、被上證四所示，上訴人甲○○及黃月娥、
    劉黃碧琴、李麗淑四人分屬不同班別，工作時間、地點不同，而解雇事由竟是完
    全相同，顯有違常情；且內容僅是依工作規則條文為相同或同義異詞之記載，並
    非具體之客觀事實，亦無具體證據資料，或向上訴人查證，自不符工作規則「經
    查證屬實或有具體事證」之規定，益見前開記載確非事實。
三、證據：除援用第一審所提證據外，補提公務人員保障暨培訓委員會函釋、學者著
    作各一件、民事判決三件為證；並聲請訊問證人林培釗、徐明昌、張見安、游志
    堅；及聲請向臺北縣政府勞工局、行政院勞工委員會、行政院人事行政局函詢「
    鄉鎮市公所以清潔隊員違反工作規則欲資遣清潔隊員時，事前應否給予答辯、申
    訴、說明之機會？」，另向臺北縣政府勞工局函詢「被上訴人於九十一年解僱郭
    麗華、林淑妙、張素娟之依據為何？是否係非法解僱？」，並向被上訴人函調九
    十一年三月一日至今解僱人員名單、蘆洲市公所清潔隊九十一年三月八日之出勤
    紀錄及九十一年度上訴人有無因違反工作規則情節嚴重被扣減清潔工作獎金之紀
    錄及原因。
乙、被上訴人方面：
一、聲明：
  (一)上訴駁回。
  (二)如受不利判決，請准供擔保宣告免為假執行。
二、陳述：除與原判決記載相同者，茲引用之外，補稱：
  (一)勞工有無申辯陳述。非雇主依勞基法第十一條第五款主張終止契約之要件，市公
    所清潔隊之考核會議，參與人包括隊長等二十餘人，且以公開方式為之，會後亦
    無保密之要求，依常情推斷，上訴人不可能不知開會之內容。
  (二)所謂「不能勝任工作」不僅指勞工在客觀上之學識、品行、能力、身心狀況，不
    能勝任工作者而言，即勞工主觀上「能為而不為」，「可以做而無意願做」，違
    反勞工應忠誠履行勞務給付之義務者亦屬之。而上訴人有「不能勝任工作」之情
    形，非由被上訴人個人主觀片面認定，而係由類同於勞資會議，即市公所清潔隊
    主管與勞工幹部共二十餘人，組成考核會，其認定依據包括：該年度之平均工作
    考核總評分（上訴人為六十三分，成績為全隊最後一名）、清潔隊員工平時考核
    、查勤紀錄表記載之事項，及隊長、分隊長、組長、副組長、各班班長、巡查督
    導人員，就上訴人平日表現綜合觀察所得之意見及口頭報告。故並非以單一事件
    或少數幹部個人意見為憑。
  (三)被上訴人所屬清潔隊，其考核委員會歷經四次討論後決議認定上訴人有不能勝任
    工作之理由，依紀錄記載為：
    1.對於分派工作均敷衍了事，且拒絕聽從主管、幹部人員合理指揮督導，並惡意
      批評之。
    2.於執勤時服務態度不加，且經常向民眾散佈重傷首長及本隊聲譽之謠言。
    3.於任職期間，聚眾抵制本隊所發布之命令、勤務。
三、證據：除援用第一審所提證據外，補提桃園地檢署不起訴處分書、本院檢察署處
    分書、會議記錄、91年員工平時工作考核表、平時考核查勤紀錄表各一件為證。
    理    由
一、上訴人起訴主張：其係被上訴人僱用之正式清潔隊員，每月工資四萬二千零五十
    四元，詎被上訴人於九十一年十二月三十一日，以工作規則所無之勞基法第十一
    條第五款規定即勞工對於所擔任之工作確不能勝任為由，預告終止系爭勞動契約
    ，自屬不合法而不生效力，是上訴人提起本件訴訟有確認利益，依民法第四百八
    十七條前段規定，被上訴人應給付上訴人報酬，而上訴人無補服勞務義務。爰請
    求確認兩造之僱傭關係存在，及被上訴人應自九十二年一月一日起至上訴人復職
    日止按月於每月一日給付上訴人四萬二千零五十四元，並加計日止並加計法定遲
    延利息等語。
二、被上訴人則以：工作規則並未特別排除勞基法之適用，若勞方已不能勝任其工作
    ，資方猶不得依法終止僱傭關係，將顯失衡平。而被上訴人係參酌員工平時考核
    、查勤記錄及員工評分記錄，並經考核委員會四次會議討論後始決議認定上訴人
    確有服務態度不佳、屢遭投訴、拒絕服從主管指揮及煽動同事抵制勤務等主觀上
    怠忽所任工作之無法勝任情形，非僅以單一事件或少數主管個人意見為憑，被上
    訴人以勞基法第十一條第五款規定終止系爭勞動契約，自屬合法；又勞基法第十
    一條並未規定契約終止權有三十日除斥期間，被上訴人自不受限制，況被上訴人
    係以考核會九十一年十二月二十四日之會議記錄終止系爭勞動契約，亦未逾三十
    日等語置辯。
三、查上訴人主張其係被上訴人僱用之正式清潔隊員，每月工資四萬二千零五十四元
    ，被上訴人於九十一年十二月三十一日，依勞基法第十一條第五款、第十六條規
    定、蘆洲市公所清潔隊工作規則暨九十一年員工年終工作考核會議結論規定，以
    上訴人經考核評定不能勝任工作為理由，預告終止系爭勞動契約等事實，為兩造
    所不爭，並有上訴人提出臺北縣蘆洲市公所僱用工友（技工、駕駛）試用通知書
    、臺北縣蘆洲市公所函附卷可稽，堪信為真。
四、上訴人主張：被上訴人於九十一年十二月三十一日，依勞基法第十一條第五款、
    第十六條規定、蘆洲市公所清潔隊工作規則暨九十一年員工年終工作考核會議結
    論規定，以上訴人不能勝任工作為理由終止上訴人勞動契約，為不合法，兩造僱
    傭契約仍存續等情，惟為被上訴人所否認，並以前揭情詞抗辯。本件應審酌者厥
    為被上訴人以勞基法第十一條第五款「勞工對於所擔任之工作確實不能勝任」規
    定終止系爭勞動契約是否合法？茲分述如下：
(一)、查公務機構清潔隊員自八十七年七月一日起適用勞動基準法，有行政院勞工委員
    會八十六年九月一日台勞動一字第037288號函公告可稽，兩造間之僱傭契約法律
    關係自有勞動基準法之適用。再依被上訴人工作規則第九十七條規定：「本規則
    如有未盡事宜，依照勞動基準法及有關法令之規定、團體協約、勞方推舉之代表
    或勞資協議之決議辦理」等語，有被上訴人工作規則一份在卷可參，已將勞基法
    規定內容列為工作規則未盡事宜之補充規定，亦足認兩造間之僱傭契約法律關係
    自有勞動基準法之適用。
(二)、按勞動基準法第十一條第五款所謂「不能勝任工作」，不僅指勞工在客觀上之學
    識、品行、能力、身心狀況，不能勝任工作者而言，即勞工主觀上「能為而不為
    」，「可以做而無意願做」，違反勞工應忠誠履行勞務給付之義務者亦屬之。此
    由勞動基準法之立法本旨在於「保障勞工權益，加強勞雇關係，促進社會與經濟
    發展」觀之，固為當然之解釋。惟被上訴人抗辯上訴人不能勝任工作，而終止上
    訴人之僱傭契約，自應就上訴人有何不能勝任工作之具體事由舉証証明之。
(三)、被上訴人雖抗辯上訴人不能勝任工作，依據被上訴人第四次工作考核會議紀錄其
    事由為上訴人對於分派工作均敷衍了事，且拒絕聽從主管、幹部人員合理指揮
    督導，並惡意批評，違反工作規則第五十二條第一項第七款，第五十三條第一項
    第七款、九款，第五十三條第二項第三款。於執勤時服務態度不佳，且經常向
    民眾散佈中傷首長及清潔隊聲譽之謠言，違反工作規則第五十三條第一項第九款
    ，第五十三條第二項第三款。於九十一年三月任職期間，聚眾抵制清潔隊所發
    佈之命令、勤務，違反違反工作規則第五十三條第二項第五款云云。而被上訴人
    所認定之上訴人違反前開事由之依據，證人林在培 (即被上訴人機動組長) 及證
    人游志堅 (即被上訴人清潔隊分隊長) 、證人盧藝文（即被上訴人清潔隊代理隊
    長）於原審均証稱被上訴人第四次工作考核會議紀錄所載上訴人不適任之上開事
    由，係由平時考核查勤紀錄表彙整而來 (見原審卷第九十九頁、第一００頁、第
    一０九頁筆錄) 。再查被上訴人所提出上訴人之平時考核查勤紀錄表 (見原審卷
    第二十二頁) ，則記載上訴人九十一年三月八日任職清掃期間煽動同仁抵制勤務
    ，違反工作規則第五十三條第二項第五款 (查勤人員為林培釗) ；九十一年五月
    十五日擔任隨車員隨車期間與民眾口角經民眾電話投訴，違反工作規則第五十三
    條第一項第九款 (查勤人員為張見安) ；九十一年七月一日經民眾投訴服務態度
    不佳 (查勤人員為張見安) 。惟為上訴人所否認，是被上訴人終止勞動契約是否
    合法，自應就上訴人有無此平時考核查勤紀錄所載事由審酌之。
、被上訴人抗辯上訴人九十一年三月八日任職清掃期間煽動同仁抵制勤務，違反工
    作規則第五十三條第二項第五款云云。惟查對於上訴人於何時、何地，煽動同仁
    抵制勤務，証人林在培於原審固証稱: 先前隊長貼了一份公告，意思大概是新市
    長上任前數日，由前任市長就清潔隊人員所為人事命令無效，嗣於九十一年三月
    八日中午一點多，在清潔隊車庫，上訴人就對其他同仁說我們繼續簽到，等一下
    找記者來到縣政府抗議，當時伊在現場，當天總共有三、四十人在場，伊印象比
    較深刻的是上訴人等前任市長的親戚反應比較激烈等情 (見原審卷第九十九頁至
    一百頁) ，然查上訴人當時擔任工作為車庫清掃，姑不論上訴人否認有煽動同仁
    抵制勤務之情事，縱如証人林在培所述，上訴人有因對先前隊長貼了一份公告，
    公告內容意思大概是新市長上任前數日，由前任市長就清潔隊人員所為人事命令
    無效，而於九十一年三月八日中午一點多，在清潔隊車庫，有對其他同仁說我們
    繼續簽到，等一下找記者來到縣政府抗議之情事，上訴人此單純對該事件之該評
    論或表達，究其含意實難認為上訴人有煽動同仁抵制勤務之意，亦難認有違反被
    上訴人工作規則第五十三條第二項第五款聚眾要脅，妨害正常工作秩序之規定可
    言，此外被上訴人復未能舉証上訴人尚有何其他煽動同仁抵制勤務之行為，及違
    反工作規則第五十三條第二項第五款聚眾要脅，妨害正常工作秩序者規定之行為
    ，是被上訴人此部份抗辯，尚不足採。
、被上訴人抗辯上訴人於九十一年五月十五日擔任隨車員隨車期間與民眾口角經民
    眾電話投訴，違反工作規則第五十三條第一項第九款；九十一年七月一日經民眾
    投訴服務態度不佳違反工作規則第五十三條第一項第九款云云。惟查証人張見安
    (即被上訴人之機動組長)雖於原審証稱：九十一年五月十五日晚上，伊有接到民
    眾投訴電話稱，上訴人隨車時，硬將民眾表示還要的東西塞入垃圾車內，還與民
    眾大、小聲發生衝突等語 (見原審卷第一０一頁至一０二頁筆錄) 。又對於上訴
    人九十一年七月一日是否被民眾投訴服務態度不佳之情形，証人張見安雖亦於原
    審証稱：詳細日期伊忘記了，上訴遭投訴之後，伊又接到一通電話說該路段隨車
    人員服務不佳，伊向組長報告，組長就會去查証是誰等語 (見原審卷第一０二頁
    ) 。惟查証人張見安於原審亦証稱對於民眾投訴之上述情形並未作成電話紀錄，
    僅直接報告組長或副組長 (見原審卷第一０三、一０四頁筆錄) ，並無具體或進
    一步查明是否確有其事，而証人林在培雖証稱是由陳建坤組長查証 (見原審卷第
    一０二頁) ，惟証人陳建坤於原審則証稱如果民眾投訴，沒有規定要作成電話紀
    錄，但接電話的人會隨手作成紀錄，再去查証是否屬實，伊在考核、查勤紀錄表
    上蓋章是認同查勤結果，因伊是機動組長本身就會四處去巡查，對於隊員平時、
    平日表現也有一點瞭解、概念，所以簽報上來伊認為沒有問題，所以就蓋章了等
    情(見原審卷第一０五頁、第一０六頁)。綜合上述証人張見安、林在培、陳建坤
    之証言可知，張見安僅直接報告組長或副組長，並未加以查証，而組長陳建坤亦
    認為接電話之人會查證，而未加以查證，再查證人盧藝文（即被上訴人清潔隊代
    理隊長）於原審亦証稱其於上訴人之平時考核查勤紀錄表蓋章，僅表示其看過了
    解了，會問各組長了解情形（見原審卷第一０九頁筆錄），顯然亦未另行查証，
    是足認被上訴人並未對於上訴人是否有民眾投訴之情事加以查証是否屬實，自難
    僅憑証人張見安所述，曾接獲民眾投訴電話，即認上訴人有於九十一年五月十五
    日擔任隨車員隨車期間與民眾口角，或於九十一年七月一日服務態度不佳之情事
    ，此外被上訴人復未能舉証証明上訴人確有此等情，是被上訴人此部份抗辯，亦
    不足採。
、綜前所述，被上訴人抗辯上訴人九十一年三月八日任職清掃期間煽動同仁抵制勤
    務，違反工作規則第五十三條第二項第五款，及上訴人於九十一年五月十五日擔
    任隨車員隨車期間與民眾口角經民眾電話投訴，違反工作規則第五十三條第一項
    第九款；九十一年七月一日經民眾投訴服務態度不佳違反工作規則第五十三條第
    一項第九款，均屬不能証明。因此被上訴人抗辯上訴人對於分派工作均敷衍了事
    ，且拒絕聽從主管、幹部人員合理指揮督導，並惡意批評，違反工作規則第五十
    二條第一項第七款，第五十三條第一項第七款、九款，第五十三條第二項第三款
    ；於執勤時服務態度不佳，且經常向民眾散佈中傷首長及清潔隊聲譽之謠言，違
    反工作規則第五十三條第一項第九款，第五十三條第二項第三款；於九十一年三
    月任職期間，聚眾抵制清潔隊所發佈之命令、勤務，違反違反工作規則第五十三
    條第二項第五款，均未能舉証以實其說，被上訴人抗辯上訴人不能勝任工作，依
    勞動基準法第十一條第五款終止上訴人之僱傭契約，尚不合法。至於被上訴人抗
    辯被上訴人之平時工作考核表雖記載上訴人上半年服務單位評分為六十二分督導
    單位評分為六十三分，平均分數為六十二、五分，下半年度服務單位評分為六十
    三分督導單位評分為六十四分，平均分數為六十三、五分，年度考核總平均為六
    十三分，固有被上訴人提出之平時工作考核表 (附於原審卷第一四三頁) 可稽，
    惟依據被上訴人工作規則第四十四條及第四十五條規定，考核甲等及乙等八十分
    或七十分以上未滿八十分，考核將懲為晉本餉一級，並給予一個月或半個月餉總
    額之一次獎獎金，而丙等為六十分以上不滿七十分，考核將懲對於丙等部份為留
    支原工餉，不予獎勵而已，並無應予解僱之規定，亦無年度考核成績丙等即有不
    適任之情，於被上訴人無其他具體由事由之情形下，自亦不能以上訴人九十一年
    度考核丙等，即謂被上訴人有不能勝任工作之情。
五、另被上訴人抗辯各機關長官對於配偶及三親等以內血親、姻親，不得在本機關任
    用，或任用為直接隸屬機關之長官。對於本機關各級主管長官之配偶及三親等以
    內血親、姻親，在其主管單位中應迴避任用。公務人員任用法第二十六條第一項
    定有明文。本件上訴人係於八十八年四月一日由當時擔任市長之黃劍輝所僱用，
    而黃劍輝與上訴人為二等姻親，依上開公務人員任用法之規定非屬適法，縱使兩
    造僱傭契約未經被上訴人合法終止，亦自始未合法存在云云，惟查被上訴人已於
    八十八年十月一日依法正式僱用上訴人有上訴人提出被上訴人所不爭執之僱用通
    知書附於原審重勞調字第卷 (證一) 可稽，兩造之僱傭契約即已合法成立，至於
    公務人員任用法第二十六條第一項之規定，僅可認為對公務人員之任用應迴避任
    用近親為宜之注意規定，對兩造已成立之僱傭契約效力無礙。
六、綜上所述，被上訴人既未能舉証証明上訴人有不能勝任工作之情事，依勞基法第
    十一條第五款規定終止兩造勞動契約既不合法，上訴人訴請確認兩造間僱傭契約
    存在，為有理由。又僱用人受領勞務遲延者，受僱人無補服勞務之義務仍得請求
    報酬，民法第四百八十七條前段定有明文，被上訴人對上訴人之工資為每月工資
    四萬二千零五十四元復不爭執，則上訴人請求被上訴人應自九十二年一月一日起
    上訴人復職之日止，應按月於每月一日給付上訴人四萬二千零五十四元，為有理
    由，應予准許。原審為上訴人敗訴之判決，尚有未洽。上訴意旨指摘原判決不當
    ，求予廢棄改判，為有理由。爰由本院予以廢棄改判，如主文所示。又就主文第
    三項部份兩造均陳明願供擔保宣告准免假執行，經核均無不合，爰分別酌定相當
    擔保金額准許之。
七、本件事證已臻明確，兩造其餘攻、防方法及舉證，於判決結果均無影響，不再一
    一贅述，附此敘明。
八、據上論結，本件上訴為有理由，依民事訴訟法第四百五十條、第七十八條、第四
    百六十三條、第三百九十條第二項、第三百九十二條第二項，判決如主文。
中　　　華　　　民　　　國　　九十三　　年　　 十二 　　月　　 十四 　　日
                                  民事第四庭
　　　　　　　　　　　　　　　　　　　審判長法  官　林  敬  修
　　　　　　　　　　　　　　　　　　　　　　法  官　劉  勝  吉
　　　　　　　　　　　　　　　　　　　　　　法  官　游  婷  麟
正本係照原本作成。
如不服本判決，應於收受送達後二十日內向本院提出上訴書狀，其未表明上訴理由者
，應於提出上訴後二十日內向本院補提理由書狀（均須按他造當事人之人數附繕本）
上訴時應提出委任律師或具有律師資格之人之委任狀；委任有律師資格者，另應附具
律師資格證書及釋明委任人與受任人有民事訴訟法第四百六十六條之一第一項但書或
第二項（詳附註）所定關係之釋明文書影本。
中　　　華　　　民　　　國　　九十三　　年　　 十二 　　月　　 十四 　　日
　　　　　　　　　　　　　　　　　　　　　　書記官  林  初  枝
附註：
民事訴訟法第四百六十六條之一（第一項、第二項）：
對於第二審判決上訴，上訴人應委任律師為訴訟代理人。但上訴人或其他法定代理人
具有律師資格者，不在此限。
上訴人之配偶、三親等內之血親、二親等內之姻親，或上訴人為法人、中央或地方機
關時，其所屬專任人員具有律師資格並經法院認為適當者，亦得為第三審訴訟代理人
。
